最高法院刑事判決　　　　　　一○○年度台上字第三六九三號
上　訴　人　台灣高等法院台中分院檢察署檢察官
被　　　告　楊錫謀
　　　　　　陳水上
　　　　　　譚緞
上列上訴人因被告等違反公職人員選舉罷免法案件，不服台灣高
等法院台中分院中華民國一○○年五月十九日第二審判決（一○
○年度選上訴字第七一六號，起訴案號：台灣彰化地方法院檢察
署九十九年度選偵字第一三九、一四五、一九五號），提起上訴
，本院判決如下：
    主  文
原判決撤銷，發回台灣高等法院台中分院。
    理  由
本件原判決以檢察官提起第二審上訴，未敘述具體理由，因認其
上訴違背法律上之程式，予以駁回，固非無見。
按：除有刑事妥速審判法第八條之情形外，檢察官或自訴人對於
第二審法院維持第一審所為無罪判決提起上訴之理由，必須以：
一、判決所適用之法令牴觸憲法。二、判決違背司法院解釋。三
、判決違背判例等事項為限，此觀民國九十九年五月十九日公布
、一○○年五月十九日施行之刑事妥速審判法第九條第一項之規
定即明。稽之該規定之立法理由，無非以刑事訴訟法已改採改良
式當事人進行主義，檢察官或自訴人對於起訴或自訴之案件，均
應負實質之舉證責任。案件於第一審判決無罪，第二審法院仍維
持第一審所為無罪判決，若仍允許檢察官或自訴人就無罪判決一
再上訴，被告因此必須承受更多之焦慮及不安，有礙被告接受公
正、合法、迅速審判之權，因此合理限制檢察官、自訴人之上訴
權，使其等於上開情形下，提起上訴之理由必須以落實嚴格法律
審之理由為限，可使檢察官、自訴人更積極落實實質舉證責任等
旨；而所謂檢察官、自訴人之「舉證責任」，必須檢察官或自訴
（代理）人親自出庭，以言詞說明有何等之證據足以證明被告有
充足之犯罪嫌疑，並指出證明之方法，參與證據之調查及辯論，
始得謂已盡實質舉證責任；受理訴訟之法院則須依法定程序，就
兩造當事人之攻防進行調查、辯論，方足以確定國家具體刑罰權
之有無及其範圍。從而檢察官或自訴人有無就被告之犯罪事實盡
實質之舉證責任，及第一審之無罪判決有無認事、用法之違誤，
均須經法院實體審理，始足明瞭；倘第二審法院僅為形式審查，
即認為上訴不合法，以判決駁回之，並未踐行傳喚、調查、辯論
等實體審理之程序，自無從判斷第一審之無罪判決有無違誤，應
否維持。是此所謂之「維持第一審所為無罪判決」，顯係指經第
二審實體審理結果，認為第一審判決被告無罪，在認事用法上，
並無不當，而駁回檢察官或自訴人在第二審之上訴者而言，不包
括未經實體審理，逕以上訴程序不合法，而判決駁回上訴之情形
。查本件檢察官係於刑事妥速審判法第九條施行後之一○○年六
月一日對於第二審法院維持第一審所為無罪判決提起上訴，固有
該規定之適用；但原審係以檢察官之上訴未敘述具體理由而自程
序上駁回檢察官之第二審上訴，並非經由實體審理結果，認為第
一審判決被告無罪，在認事用法上，尚無不當，而應予維持，按
之上揭說明，本件自不符刑事妥速審判法第九條之規定，合先敘
明。
查不服第一審判決而上訴於第二審法院者，應提出上訴書狀，上
訴書狀應敘述具體理由，刑事訴訟法第三百六十一條第一、二項
定有明文。所謂「應敘述具體理由」，指就不服判決之理由為具
體之敘述而非空泛之指摘而言。上訴理由就其所主張第一審判決
有違法或不當之情形，如已舉出該案相關之具體事由，足為其理
由之所憑，即不能認係徒托空言或漫事指摘，縱其所舉理由經調
查結果並無可採，要屬上訴有無理由之範疇，尚難遽謂未敘述具
體理由。原判決理由記載第一審檢察官上訴意旨稱：(一)參照最高
法院九十二年台上字第八九三號判例所揭櫫「不以金錢之多寡為
絕對標準，而應綜合社會價值觀念、接受雙方之認知及其他客觀
情事而為判斷」之要旨，雖本案所涉及之皇家無毒洗碗精（下稱
系爭洗碗精）並非現金，然仍具相當之經濟價值，若有候選人提
供具經濟吸引力之物品，自然能引起本來對選舉無興趣民眾之注
意，收下財物後，純樸或經濟能力較不佳的民眾，才有出門投票
的動力，要投票時，應即以該給予好處之候選人的名字會跳出腦
海。因此，賄選也俗稱發放走路工，意指給你一點點意思，請你
走路去投票的工錢，選舉中各參選人對此都甚為瞭解。第一審判
決認定「系爭洗碗精不論依市價或被告供述之購入成本，均屬價
值低微」，但價值是相對的，多少錢可以約使選民就投票權為一
定之行使，應不是固定的。選區大小、選舉項目（總統副總統、
立委、縣市議員、議會議長、鄉鎮市長、鄉鎮市代表、代表會主
席、村里長）不同，候選人在規劃款項運用時自也有差異，賄選
買票金額亦有極大落差。況近年來景氣不佳，鄉間民眾生活更為
儉樸，薪資或經濟情況不若都市地區富裕，此觀之都市與鄉下房
價高低落差即明，一瓶五百二十公克之洗碗精，每天用二、三克
，可以用數月之久，對經濟相對不那麼寬裕之家庭而言，自然也
是省下一筆小小開銷而有吸引力。價值是相對的，選區是在都市
或鄉下地區、選舉項目是立委、議員或村里長等等，在在影響「
賄賂」之相對價值。以近年來彰化縣區賄選案例而言，立委選舉
走路工新台幣（下同）五百元、縣市議員選舉是三百元，則本件
村里長（應為鎮民代表之誤）選舉以價值約四十三元之洗碗精送
給選民，自應認價值相當而非價值低微。且於被告楊錫謀之競選
對手未對上述證人交付文宣品以外顯有一定經濟價值之物之情況
下，第一審判決既已認定被告等人將上開客觀價值約達四十三元
之洗碗精，交付予各該選舉權人，難謂對渠等之投票意向並無影
響。且若僅以系爭洗碗精換算成現金後之價值，低於一般選舉買
票之金額，而認非屬賄賂，不僅對其他遵從法務部所頒布「不得
交付客觀價值超過三十元以上之物」標準之候選人顯失公平，且
將使日後候選人得假選舉造勢之名，行賄選之實，而有害選舉之
公正性及民主政治之健全運行。第一審對此似有適用法則之不當
。(二)第一審判決固以「有部分選民非處被告所屬選區之選民及被
告未依戶內投票數足量發放洗碗精」，而認被告等無賄選之犯意
，此乃是邏輯矛盾不合經驗法則之說法，按被告等人若無賄選意
圖，而是將洗碗精作為拜票之用，自當光明正大於選區內造勢時
發放，而非將系爭洗碗精等同贓物般，以丟包或亂槍打鳥之方式
匆促發放，以致有部分選民在自家信箱或機車置物籃中發現印有
楊錫謀文宣品之系爭洗碗精而強迫中獎，抑或部分選民無投票權
而不當得利受有賄賂，由此益徵被告等主觀心態亦知違法，而非
第一審判決認定被告等並無賄選意圖。再者，若系爭洗碗精如第
一審判決所言為價值不高之物，何以當初被告等人發放時，不言
明此乃文宣物品，置放競選服務處任選民拿取，抑或以派報方式
為之，而仍須以被告等親自發送選民方式為之，第一審未思就及
此，有違經驗法則。(三)第一審判決另認被告等未依該戶內有投票
權人數發放洗碗精，而認洗碗精非賄賂。按公職人員選舉罷免法
「與選民約定就投票權為一定之行使而交付賄賂」，構成要件並
無必須戶內每一票均有收到賄賂始成立賄選。此種就投票權為一
定之行使之約定，應是一對一的約定，我拜託你投我一票，同時
給你賄賂，你收下表示同意，即已完成交付賄賂，何須戶內每一
票都要有，況縱使是交付現金為賄賂之案例，同一區○○里○街
）內，又豈是每一戶都有拿到現金賄賂才構成，按賄選者的心態
，應是能買多少算多少，豈能說買一票不構成賄選，原審漏未審
酌於此，顯與論理法則相違背。(四)第一審判決已認定系爭洗碗精
之價格為四十三元，高於法務部所訂三十元之標準；卻以楊錫謀
、陳水上基於證人陳榮昌告知洗碗精成本價為二十五元，即認楊
錫謀、陳水上主觀上是否有賄選之意圖，亦非無疑。然若要以洗
碗精當文宣品，應可做成小瓶裝或小包裝，亦足以達到文宣之效
果。楊錫謀、陳水上捨棄小包裝不為，足證其有使選民獲得多一
點利益、以該贈品左右選民投票意向之意圖，豈能以一般文宣品
等同視之，第一審於判決內就此完全未審酌，顯有疏漏。(五)被告
等於拜票時發放價值四十三元、貼有「2 號、和美鎮民代表候選
人（第三選區）楊錫謀專程拜訪」等文字之洗碗精給選民等人，
明顯已該當對於有投票權之人，交付賄賂，而約其為一定之行使
。但第一審判決以「洗碗精是價值低微之日常用品，不足以動搖
或影響由（有）投票權人之投票意向」及「被告信賴成本價是二
十五元」等語，採認被告等將之當為文宣品之辯解。然若認單價
不高之日常用品皆不可能成為賄選之賄賂，則將使選舉淪為以文
宣之名，行賄選之實之戰場。今天你送洗碗精，明天我送洗衣粉
、鹽、糖、醬油，市價都超過三十元、四十元甚至五十元，但因
是日常用品，所以被認為價值低微，祗要大批採購、購入成本價
低於三十元，就不構成賄選，可以大方發送，選民不再以政見良
窳為投票之條件，而是以有無贈品當作投票與否之決定時，此對
抱著民主真諦初衷或無資力購買大批贈品之參選者，是否顯失公
平？對台灣民主政治之發展，不啻為一大隱憂。在此民生物品價
格飛飆之趨勢下，若有不發送日常用品文宣之參選人，與另一贈
送洗碗精、洗衣粉、柴、米、油、鹽、醬、醋、茶等日常用品之
參選人競選時，誰能謂該發送低單價之贈品，不足以動搖或影響
有投票權人之投票意向？第一審判決上開認定，顯與經驗法則有
違。綜上所述，原判決認事用法尚嫌未洽等旨（見原審卷第十一
至十五頁）。稽之第一審檢察官之上開上訴理由，顯已具體指摘
第一審判決認事用法如何不當，要難謂未敘述具體理由。乃原判
決竟謂第一審檢察官之上訴並未依據卷內既有訴訟資料或提出新
事證，具體指摘或表明第一審判決有何採證認事或用法等足以影
響判決本旨之不當或違法，認其未敘述具體理由，而以其上訴違
背法律上之程式，予以駁回，誤將第二審上訴要件之具體理由與
第三審上訴之具體指摘為同一要件，尚有未合。上訴意旨指摘原
判決不當，為有理由，應認原判決有撤銷發回之原因。
據上論結，應依刑事訴訟法第三百九十七條、第四百零一條，判
決如主文。 
中    華    民    國  一○○  年    七    月   十三   日
                      最高法院刑事第七庭
                          審判長法官  花  滿  堂  
                                法官  洪  昌  宏  
                                法官  徐  昌  錦  
                                法官  王  聰  明  
                                法官  施  俊  堯  
本件正本證明與原本無異
                                      書  記  官  
中    華    民    國  一○○  年    七    月   十八   日
                                                      v